【裁判字號】    98,訴,390
【裁判日期】    990430
【裁判案由】    損害賠償等
【裁判全文】
臺灣臺北地方法院民事判決               98年度訴字第390號
原      告  臺灣章光一零一股份有限公司
法定代理人  乙○原名葉駿德）.
被      告  趙章光壹零壹育髮堂有限公司
兼  上一人
法定代理人  丙○
上列當事人間請求損害賠償事件，本院於民國99年4月13日言詞
辯論終結，判決如下：
    主      文
被告連帶應給付原告新臺幣柒拾萬元，及自民國九十九年四月十
四日起至清償日止，按年息百分之五計算之利息。
原告其餘之訴駁回。
訴訟費用由被告連帶負擔百分之七十，餘由原告負擔。
本判決原告勝訴部分，於原告以新臺幣貳拾肆萬元為被告供擔保
後，得假執行；但被告如以新臺幣柒拾萬元為原告預供擔保，得
免為假執行。
原告其餘假執行之聲請駁回。
    事實及理由
壹、程序部分
    按訴狀送達後，原告不得將原訴變更或追加他訴。但擴張或
    減縮應受判決事項之聲明者，不在此限，民事訴訟法第255
    條第1項第3款定有明文。查原告起訴時，主張依據兩造於民
    國96年12月6日簽立之合作協議書及97年1月1日補充合約、
    96年12月8日簽立之「章光101」商品合作協議書與97年3月
    25日補充合約之2份協議，聲明請求被告連帶給付新臺幣（
    下同）100萬元，及自起訴狀繕本送達翌日起至清償日止，
    按年息5%計算之利息，亦即依上開2份協議各請求50萬元。
    嗣原告撤回依96年12月6日簽立之合作協議書及97年1月1日
    補充合約之請求，僅依96年12月8日簽立之「章光101」商品
    合作協議書與97年3月25日補充合約，變更聲明請求被告連
    帶給付100萬元，及自起訴狀繕本送達翌日起至清償日止，
    按年息5%計算之利息。就96年12月8日簽立之「章光101」商
    品合作協議書與97年3月25日補充合約，核屬擴張應受判決
    事項之聲明，揆諸前揭規定，應予准許，合先敘明。
貳、實體部分
一、原告起訴主張：
  (一)原告公司為政府核准之合法製造廠商，並早於89年獲得大陸
    章光公司唯一授權，在臺獨家生產、銷售101養髮液系列產
    品，被告明知上情，利用原告與大陸章光公司因原料品質問
    題發生爭議之際，趁機利誘大陸章光公司非法重複授權，爾
    後被告藉機進口廉價不明產品，曾以「趙章光101」品名販
    賣系爭養髮液系列產品，侵害原告所有註冊證號分別為第00
    000000號及第00000000號之「101及章光101」兩個商標權，
    原告對被告提起侵權行為訴訟，經本院以96年度智字第88號
    受理，訴訟中被告央求和解，嗣兩造達成訴訟上和解，被告
    承諾出清原告庫存貨，其內容略為：「兩造願依96年12月6
    日所簽署合作協議書之約定，在合約有效期間內履行所載之
    權利義務，如有一方違約，願賠償對造100萬元。」，為使
    權利義務更明確，雙方並於97年1月1日簽訂補充合約，被告
    承諾負責於簽約後3個月內出清原告庫存養髮液9,000瓶及膠
    囊2,200盒；嗣被告趙章光壹零壹育髮堂有限公司（下稱趙
    章光公司）邀被告丙○為連帶保證人，與原告於96年12月8
    日簽訂第二份協議書即「章光101」商品合作協議書（下稱
    系爭合作協議書），約定被告銷售原告在台生產製造之養髮
    液劑每月基本量10萬毫升，單價每毫升7元，合作前6個月期
    間內，一律採現金支付方式出貨，不論任何原因基本量貨款
    皆需按時支付原告，部分自大陸章光公司進口之產品，原告
    得收商標權利金每毫升1.0元或每1盒收包裝費30元，且若一
    方不依約履行，違約方願給付守約方懲罰性賠償金100萬元
    ，又兩造復於97年3月25日簽訂補充合約，約定在被告正常
    依合約履行的情形下，調降單價每毫升5元，被告於簽約後3
    個月內，銷售101膠囊60粒共1,800盒完畢，詎毋論為庫存商
    品或基本原料，被告並未依約向原告進貨，顯然違反系爭合
    約。
  (二)被告違反系爭合作協議書之事實
  1.依系爭合作協議書第條第1項約定：「養髮液劑每月基本
    量10萬毫升；單價每毫升7.0元…不論任何原因基本量貨款
    皆需按時支付原告」，然被告於97年3月26日第1次訂購10萬
    毫升，卻於97年4月間交付面額共50萬元之支票4張以支付貨
    款，未以現金給付，且少付20萬元，97年5月交付面額共50
    萬元之支票2張，屆期提示，均遭退票，履經催告，亦未前
    來取貨，97年6月起均未再依約履行支付每月基本量原料的
    貨款。
  2.依系爭合作協議書之第條第2項：「部分自大陸章光公司
    所進口的產品（含東方魔水產品60ml/盒），甲方（即被告
    ）在台銷售，得全數交由乙方（即原告）負責生產、分裝外
    ，其他一切責任得由甲方負責承擔，乙方得收商標權利金每
    毫升/1.0元及每一盒收包裝費30元整。」，惟被告自大陸進
    口27萬毫升原料，本應給付權利金27萬元，卻僅給付20萬元
    ，權利金尚短少7萬元，而且包裝費每盒30元分文未付，且
    將包裝交由他人承包，顯違契約。
  3.依系爭合作協議書之補充合約第6條：「101膠囊60粒/300元
    /共1800盒，被告承諾，於簽約後三個月內進行銷售完畢，
    付款方式同前」，惟被告未曾銷售，顯違反契約。
  4.原告自97年5月起，多次寄發存證信函催告被告限期履行、
    補正，被告仍置之不理，即屬違約，依約應給付原告100萬
    元之懲罰性違約金。
  (三)被告捏造瑕疵品數據；
    原告生產之產品，已送經濟部標準檢驗局檢測通過，品質無
    虞，被告所指2桶有瑕疵之養髮液，並非原告所生產及交付
    與被告之產品，被告於蓄意違約的情形下，又兼營廉價的進
    口貨，焉能避免原告提供的原料不遭混淆、不遭替換、不遭
    添加他物等等不良因素的存在，況被告前後兩次捏造檢測數
    據，在客觀上，根本無法認定係原告當初所提供的原料。被
    告所稱系爭2桶瑕疵養法液，實係訴外人髮寶有限公司委託
    被告送交原告代檢，因被告違約，原告通知被告及訴外人髮
    寶有限公司（下稱髮寶公司），髮寶公司即按97年2月21日
    三方所簽訂的「章光101」經銷契約書第8條規定，概括承受
    系爭合作協議書之第壹條至第伍條之權利義務，髮寶公司依
    約於97年3月26、28日支付第1批的部分貨款48萬元，髮寶公
    司又於97年6月2日給付第2批的部分貨款50萬元，但已跳票
    ，系爭產品的合作主體，已由被告公司轉為訴外人髮寶公司
    ，實際上原告優良產品交付的對象是髮寶公司，縱被告藉口
    不良品援引抗辯，顯然於法無據。
  (四)就證物錄音光碟之意見：
    被告所提出的錄音碟片，係刻意設計造假，被告辯稱有一個
    多小時的錄音，包括前後兩次換貨，惟僅剩餘（後者）21分
    鐘而已，其餘皆已被刪除，其中尚有片段係被告自言自語，
    而且就原告重複說了許多次：「東西（原料）不是我們的、
    只能簽代檢測單據、拜託你們拿回去、你們認為是我們的應
    送商檢局檢驗」等等，堅持系爭2桶養髮液非原告提供之關
    鍵性對話，被告業已刪除，被告利用文字敘述故意遺漏，或
    用文字敘述將之扭曲，故其提出之錄音碟片，不足採信。
  (五)爰依系爭合作協議書及其補充協議書之約定，請求被告連帶
    給付原告100萬元，及自起訴狀繕本送達翌日起至清償日止
    ，按年息5%計算之利息。
二、被告則以：
  (一)被告業依約給付貨款及權利金：
    被告依約於97年3月26第1次訂貨即養髮液10萬毫升，97年3
    月26、28日支付第一批的部分貨款合計48萬元，分3張支票
    各20萬元、14萬元、14萬元，3張支票計48萬元，另19,100
    元係由訴外人髮寶公司交付被告2萬元代購空桶所結餘款項
    ，故共計已給付貨款50萬元，原告已領取；另被告於97年6
    月2日支付原告第一批由北京進口20萬毫升產品之權利金20
    萬元，原告亦已領取。
  (二)原告所給付之養髮液原料其中兩桶有瑕疵：
    原告於97年6月3日第1次出貨時，原料即出現嚴重瑕疵，5桶
    各2萬毫升原料，其中2桶原料為瑕疵料，酒精濃度過高，色
    澤太淺，未達預定之藥效，被告已於97年6月12日將瑕疵原
    料予以退貨。
  (三)被告並未違約：
    前述96年12月6日協議書所約定之庫存養髮液商品及膠囊原
    被告們尚溝通協調中，先銷售96年12月8日系爭合作協議書
    所約定之原料，原料銷售完再銷售庫存養髮液商品及膠囊，
    因養髮液商品及膠囊本來即屬庫存商品，並未違約。且原告
    無合作誠意，提供劣質原料與被告，損害被告及原廠之商譽
    ，被告在原告所交付之2桶原料，符合原廠成分標準前，自
    得不予採用原告之原料，何來違約，是被告依約無須負損害
    賠償違約金，況違約金亦屬過高。
  (四)被告未再進貨係可歸責於原告：
    本件係因原告所交付之養髮液原料有瑕疵，被告方未再進貨
    ，是本件被告未再進貨係不可歸責於被告。
  (五)答辯聲明：原告之訴駁回。
三、不爭執之事項：
  (一)原告是註冊證號分別為第00000000號及第00000000號之「10
    1及章光101」商標權人，曾對被告趙章光公司提起商標權侵
    權行為訴訟，經本院以96年度智字第88號受理，嗣兩造達成
    和解，先於96年12月6日簽立合作協議書，再成立訴訟上和
    解，和解內容略為：「兩造願依96年12月6日所簽署之合作
    協議書，在合約有效期間內履行所載之權利義務，如有一方
    違約，願賠償對造100萬元。」，為使權利義務更明確，雙
    方並於97年1月1日簽訂補充合約，被告趙章光公司承諾負責
    於簽約後3個月內出清原告庫存養髮液9,000瓶及膠囊2,200
    盒。此有96年12月6日之合作協議書及97年1月1日補充合約
    （見本院卷第5至8頁）、本院96年度智字第88號和解筆錄（
    本院卷第44、45頁）可憑。
  (二)被告趙章光公司邀被告丙○為連帶保證人，與原告於96年12
    月8日簽訂「章光101」商品合作協議書即系爭合作協議書，
    其中第條約定：被告銷售原告在台生產製造之養髮液劑每
    月基本量10萬毫升，單價每毫升7元，不論任何原因基本量
    貨款皆需支付原告；部分自大陸章光公司進口之產品，被告
    在台銷售，得全數交由原告負責生產、分裝外，其他一切責
    任得由被告負責承擔，原告得收商標權利金每毫升1.0元及
    每1盒收包裝費30元；第伍條約定：合作前6個月期間內，原
    告向被告供貨一律採現金支付方式出貨；第陸條約定：若一
    方不依約履行，經對方函催限期履行或補正，逾期不履行即
    屬違約，則終止契約，違約方願給付守約方懲罰性賠償金1
    百萬元等。又兩造與髮寶公司於97年2月21日簽立「章光101
    」經銷契約書，其中第八條約定兩造合作發生爭議或被告有
    違約之情形，經原告信函通知被告限期履行，副本通知髮寶
    公司時，被告仍未履行，髮寶公司願在15日內概括承受兩造
    所簽署之系爭合作協議書第壹條至第伍條之內容。再者，兩
    造復於97年3月25日簽訂補充合約，其中第2條約定在被告正
    常依合約履行的情形下，原告同意調降為單價每毫升5元；
    第6條約定：101膠囊60粒共1,800盒，被告於簽約後3個月內
    ，銷售完畢等。此有系爭合作協議書及其補充協議書（見本
    院卷第9至11頁）、「章光101」經銷契約書（見本院卷第15
    1、152頁）。
  (三)被告依系爭合作協議書，第1次向原告訂購進貨養髮液劑10
    萬毫升，被告經由髮寶公司交付4張支票共50萬元，以支付
    貨款，原告已領取該4張支票票款，並在97年6月3日交付第
    一批養髮液劑10萬毫升。此有該4張支票影本及出貨單可佐
    （見本院卷第36至38、40頁）。
  (四)兩造就第二批養髮液劑並未完成交易，被告經由髮寶公司交
    付用以支付貨款之2張共50萬元支票亦未兌現。有該2張支票
    及其退票理由單可考（見本院卷第94、95頁）。
  (五)被告於97年6月2日交付原告2張支票共20萬元，用以支付被
    告第一批由大陸章光公司進口之20萬毫升產品之權利金，原
    告已領取該2張支票票款。亦有該2張支票影本可稽（見本院
    卷第39頁）。
  (六)原告自97年5月起至97年9月間，多次以存證信函催告被告履
    行系爭合作協議書，其中於97年7月7日以中和連城路郵局第
    191號存證信函，催告被告於5日內補正履行，逾時不履行補
    正，則將終止契約之事實。亦有多份存證信函附卷可證（見
    本院卷第12至15、120至135頁）。
四、原告主張被告趙章光公司以被告丙○為連帶保證人，分別於
    96年12月8日、97年3月25日簽立系爭合作協議書及補充合約
    ，然被告第1次訂貨即未依約以現金支付，且因被告未正常
    履約，養髮液劑單價應為每毫升7元，非5元，故被告只付50
    萬元，短付20萬元，第2次訂貨所交付之支票共50萬元，均
    遭退票，養髮液劑部分此後未再依約履行，被告第一批自大
    陸章光公司進口27萬毫升原料，本應給付權利金27萬元，卻
    僅給付20萬元，亦未曾銷售補充合約之101膠囊60粒共1,800
    盒，應依約給付懲罰性違約金100萬元等語，被告則以前詞
    置辯，是本件主要爭點在於：原告於97年6月3日交付被告5
    桶養髮液劑，其中2桶養髮液劑是否有瑕疵，無法達到契約
    預訂效用？被告第一批自大陸章光公司進口原料是27萬毫升
    或20萬毫升？被告未再依系爭合作協議書及補充合約履行，
    是否有不可歸責於己之事由？茲分述如下：
  (一)按「買受人應按物之性質，依通常程序從速檢查其所受領之
    物。如發見有應由出賣人負擔保責任之瑕疵時，應即通知出
    賣人。買受人怠於為前項之通知者，除依通常之檢查不能發
    見之瑕疵外，視為承認其所受領之物。不能即知之瑕疵，至
    日後發見者，應即通知出賣人，怠於為通知者，視為承認其
    所受領之物。」、「前條規定，於出賣人故意不告知瑕疵於
    買受人者，不適用之。」，民法第356條、第357條分別定有
    明文。次按「債務人負有依債務本旨為給付之義務，違背債
    務之本旨為給付，即屬不完全給付，為瑕疵之給付，是以債
    務人如主張其已為完全給付，當由其負證明之責，雖債權人
    於受領給付後，以債務人給付不完全為由，請求債務人損害
    賠償，關於給付不完全之點，應轉由債權人負舉證責任，惟
    不完全給付，非有可歸責於債務人之事由，為債務人免責要
    件，故債務人以不完全給付係因非可歸責於己之事由所致為
    抗辯，就此仍應由債務人證明之」，最高法院77年度台上字
    第1989號判決要旨可資參照。查被告辯稱原告97年6月3日所
    交付之5桶養髮液劑原料中，有2桶有瑕疵，即酒精濃度過高
    與色澤太淺，其當初要求是深褐色，該2桶是比較淡的茶色
    ，藥效達不到等情（見本院卷第66頁），為原告所否認，而
    據被告所陳，該2桶原料之色澤是否不符合契約之約定，乃
    屬一望即知之事項，且被告自承於97年6月3日收受該2桶原
    料，並有出貨單為憑（見本院卷第40頁），責依民法第356
    條規定，應依通常程序從速檢查其所受領之2桶原料，若有
    色澤不符合約定等瑕疵，應即通知原告，然被告自承於97年
    6月3日收受該2桶養髮液劑後，並未檢查其所受領之2桶原料
    ，至訴外人百健產物公司裝填時才「發現瑕疵」（見本院卷
    第29頁），故在97年6月10日才通知原告「前述瑕疵」及前
    往察看（見本院卷第111頁），被告復未能舉證證明原告有
    故意不告知瑕疵之情事，揆諸前揭規定，視為被告承認其所
    受領之前述2桶原料。又被告既已受領該2桶原料，關於原告
    給付不完全之點，應轉由被告負舉證責任，亦即，縱使被告
    是依原告不完全給付之法律關係行使權利，仍應由被告先就
    原告給付不完全之事實，負舉證責任。
  (二)被告固於97年6月12日將其所稱2桶有瑕疵之原料「退還」給
    原告，然原告否認該2桶原料是伊所交付被告者，僅表示代
    為檢測該2桶原料，有97年6月12日之收據可考（見本院卷第
    40頁），又被告提出被告丙○於97年6月12日帶前述2桶原料
    至原告處，與原告法定代理人乙○（原名葉駿德）之對話錄
    音光碟及譯文（見本院卷第110至113頁），然該譯文中原告
    法定代理人乙○亦是陳稱「代檢測」，再將該2桶之酒精濃
    度及顏色調好，並願先墊貨給被告使用等語，並無承認該2
    桶有問題之原料是原告所交付，自無從據以認定原告於97年
    6月3日所交付之養髮液劑原料有瑕疵。再者，證人甲○○於
    本院具結證稱：伊是原告公司銷售方面的顧問，97年6月間
    被告依系爭合作協議書向原告進貨，貨款並無依約定之付款
    條件給付。97年6月，被告到原告處取5桶貨，是用被告所提
    供的桶子盛裝，因被告的車裝不下，由伊送這5桶貨到百健
    公司樓下交給被告丙○，百健公司是被告找的代工廠，但此
    已違反系爭合作協議，伊跟丙○去百健公司樓上，看到與被
    告所提供前述5個桶子、外觀乍看是一樣的桶子，約12至14
    桶，與合約約定雙方所提供的原料各1比1的比例不同，丙○
    不讓伊與百健公司交換名片，伊即行離去。丙○打電話告知
    原告之貨有瑕疵的當天，伊等前去察看，伊看到1桶或2桶之
    原料跟原告之原料不同，桶子是相類似，但是原料顏色與當
    初5桶不同，原告之原料顏色比較深，丙○稱原告之原料品
    質不一致，乙○回稱該2桶原料不是原告所提供等語（見本
    院卷第87至89頁），是據證人甲○○之證言，被告係以自己
    的桶子盛裝原告之養髮液劑原料，且被告所使用之桶子，與
    其盛裝進口原料之桶子相似，並皆擺放在百健公司處，被告
    復未於收受原告所交付之5桶原料當時當場檢查該受領之物
    ，前述2桶原料即有可能是被告進口之原料或其他原料，即
    難認被告所稱有瑕疵之2桶原料，是原告所交付者，此外，
    被告既未能舉證證明原告所交付之5桶原料有瑕疵或有不完
    全給付之情事，其抗辯原告所交付之2桶貨有瑕疵之情，即
    無可採。
  (三)據上所述，被告自承僅97年3月向原告進貨10萬毫升之養髮
    液劑一次，就未依系爭合作協議書及補充合約履行，而原告
    所交付之5桶原料均無瑕疵，已詳如前所述，則被告未依系
    爭合作協議書及補充合約履行，即屬有可歸責於己之事由，
    且不得依前開補充合約，要求調降單價至每毫升5元，亦即
    被告仍應依系爭合作協議第條，以單價每毫升7元計價，
    而短付20萬元之貨款，原告復多次以存證信函催告被告限期
    履行或補正，被告仍未依約辦理，從而，原告系爭合作協議
    書第陸條約定，請求被告二人連帶給付懲罰性違約金，洵屬
    有據。
  (四)被告得否依系爭契約第26條約定沒收履約保證金充作違約金
    ？若能沒收，違約金是否過高？
  1.按「約定之違約金額過高者，法院得減至相當之數額。」民
    法第252條定有明文；違約金契約亦為契約之一，依契約自
    由原則，當事人約定之金額，無論高低，皆有其自由，法院
    不得干涉，然如固執此一原則，有時對債務人未免保護不周
    ，因於訂約之際，債權人所要求之違約金，往往過高，而債
    務人又不得不忍受，故我國民法乃仿德（民法343條第1項）
    、瑞（第163條第3項）立法例，允許法院為之酌減。可知，
    我國民法係採違約金過高者，得由法院減至相當數額，以保
    護債務人利益之立法例，而非完全由當事人依契約自由原則
    定之。再「當事人約定契約不履行之違約金過高者，法院固
    得依民法第252條以職權減至相當之數額，惟是否相當仍須
    依一般客觀事實、社會經濟狀況及當事人所受損害情形，以
    為酌定標準，而債務已為一部履行者，亦得比照債權人所受
    利益減少其數額。」（最高法院49年台上字第807號判例意
    旨參照）。
  2.查系爭合作協議書第陸條約定：若一方不依約履行，經對方
    函催限期履行或補正，逾期不履行即屬違約，則終止契約，
    違約方願給付守約方懲罰性賠償金1百萬元等語，足認此違
    約金約定之性質為懲罰性違約金。又原告主張其因被告違約
    所遭受之損害逾100萬元云云，惟兩造與髮寶公司於97年2月
    21日簽立「章光101」經銷契約書，其中第八條約定兩造合
    作發生爭議或被告有違約之情形，經原告信函通知被告限期
    履行，副本通知髮寶公司時，被告仍未履行，髮寶公司願在
    15日內概括承受兩造所簽署之系爭合作協議書第壹條至第伍
    條之內容，即被告有違約情事時，經原告限期催告後，被告
    仍未履行，髮寶公司願在15日內概括承受系爭合作協議書第
    壹條至第伍條之權利義務，而髮寶公司事後實際上亦概括承
    受前述之權利與義務，並受被告委託自97年3月起交付貨款
    之支票予原告，97年4月25日起該等支票陸續兌現（見本院
    卷第36至38頁），因此，在97年3月後之系爭合作協議書主
    要權利義務，既已由髮寶公司概括承受，原告所需遭受者僅
    被告在97年3月以前之違約行為，且兩造經溝通協調後，自
    97年3月起開始進貨，綜上，本院認系爭合作協議書約定違
    約金100萬元，顯屬過高，本院爰審酌前開所述之情形，原
    告履行系爭契約之決心及依其他一般客觀事實、社會經濟狀
    況，認應將該違約金酌減至1個月基本量貨款70萬元，始屬
    相當。
六、又原告依據系爭合作協議書及補充合約，擴張訴之聲明之陳
    述，於99年4月13日始送達被告（見本院卷第190頁），故被
    告應是自99年4月13日之翌日起始負遲延給付之責。從而，
    原告依系爭合作協議書及補充合約之約定，請求被告給付70
    萬元，及自99年4月14日起至清償日止，按年息5%計算之利
    息，為有理由，應予准許；逾此部份之請求，即屬無據，應
    予駁回。
七、因本案事證已臻明確，兩造其餘主張陳述及所提之證據，均
    毋庸再予審酌，附此敘明。
八、原告陳明願供擔保，聲請宣告假執行，經核原告勝訴部分，
    合於法律規定，爰酌定相當之擔保金額宣告之，並依同法第
    392條第2項規定，依職權宣告被告預供擔保後，得免為假執
    行；至於原告其餘假執行之聲請，因訴之駁回而失所依據，
    不予准許。
九、據上論斷：原告之訴為一部有理由，一部無理由，並依民事
    訴訟法第79條、第390條第2項、第392條第2項，判決如主文
    。
中    華    民    國    99    年    4    月    30    日
                  民事第一庭    法  官  賴秀蘭
以上正本係照原本作成
如對本判決上訴，須於判決送達後20日內向本院提出上訴狀
中    華    民    國    99    年    4    月    30    日
                                書記官  李佩芳

司法院資訊處製作；財團法人民間司法改革基金會備份。
